【裁判字號】    95,重訴,187
【裁判日期】    950515
【裁判案由】    損害賠償
【裁判全文】
臺灣臺北地方法院民事判決             95年度重訴字第187號
原      告  明高工程股份有限公司
法定代理人  乙○○
訴訟代理人  丁○○
            丙○○
            沈明欣律師
被      告  榮民工程股份有限公司
法定代理人  甲○○
訴訟代理人  劉志鵬律師
            江如蓉律師
上列當事人間不當得利事件，本院於民國95年5月1日言詞辯論終
結，判決如下：
    主  文
原告之訴及假執行之聲請均駁回。
訴訟費用由原告負擔。
    事實及理由
一、原告起訴主張：其於被告向高工局承包之數件「二高」工程
    中，兩造間僅就雲林嘉義段第C345標路面瀝青混凝土舖設工
    程存有包工包料之承攬關係，詎被告派駐於原告配合之瀝青
    廠公司人員，竟利用得現場指示監督該瀝青廠出料之機會，
    使部分材料出料至二高後續計畫雲林嘉義段第C343A標林內
    段工地，總計出料之數量為：廠拌地瀝青處理底層（BTB）4
    4.29M3（102.12T）與密級配瀝青混凝土（DGAC）3208.33M3
    （7366.31T），而此部份之材料顯非上開第C345標之承攬合
    約範圍，被告就上開材料之使用顯無法律上之原因而受有利
    益，且該利益現已無法原狀返還，爰依民法第179條、第181
    條之規定，依兩造就C345標之單價為標準，計算被告應償還
    上述利益之客觀價值即新台幣（下同）6,490,060元等語。
    並聲明：被告應給付原告6,490,060元及自遲延時起至清償
    日止按年息5%計算之利息，且願供擔保請准宣告假執行。
二、被告辯以：原告主張之二高後續計劃雲林嘉義段第C343A標
    林內段工程（瀝青混凝土鋪設），被告係發包予訴外人佑泰
    營造工程有限公司（下稱佑泰公司）承攬，與原告無涉。依
    被告與佑泰公司之工程契約施工總則第2條第1項之約定，佑
    泰公司應自備該工程所需一切機具材料，施工期間所有材料
    概由佑泰公司負責，材料有無短缺、須否向其它廠商調借，
    應由佑泰公司全權負責，與被告無關。又被告於接獲原告函
    文表示其有將C345標工程料源運至C343A標使用時，為釐清
    真相，被告分別於94年10月5日、同年11月18日發函予佑泰
    公司，請求其查明上揭施工期間是否有向原告調料之情事及
    帳款是否結清，經佑泰公司以佑營94字第10003號函表明，
    該公司曾向原告調料，並以還料方式結清，是原告所謂運料
    至C343A標乙事，其權利義務應係存在原告與佑泰公司間，
    且被告就C343A標工程已依業主結算數量全數計價予佑泰公
    司，被告既已就佑泰公司施作工程之工料計價給付完畢，縱
    原告與佑泰公司間有調料情事，被告亦未因此受有任何利益
    ，況原告就其主張之事實，亦未能舉證證明等語。並聲明：
    原告之訴及其假執行之聲請均駁回，如受不利判決，願供擔
    保請准宣告免為假執行。
三、兩造不爭執之事實：（見本院95年5月1日之言詞辯論筆錄）
（一）原告就被告向高工局承包之數件二高工程中，僅就二高後
      續計畫雲林嘉義段第C345標路面瀝青混凝土舖設工程，與
      被告存有包工包料之承攬關係。
（二）就二高後續計畫雲林嘉義段第C343A標林內段工程（瀝青
      混凝土舖設），兩造間並無任何承攬關係，該工程之承攬
      關係存在於被告與佑泰公司間。
（三）被證5（佑泰公司94年11月25日佑營94字第10003號函）形
      式上係真正。
四、本件本院於95年5月1日與兩造整理並協議簡化之爭點：（見
    本院95年5月1日之言詞辯論筆錄）
（一）被告有無要求原告將瀝青材料運至C343A標工程使用？
（二）如認有上開情事，則其數量為何？被告是否因此受有利益
      ？
    茲分述之如下：
（一）被告有無要求原告將瀝青材料運至C343A標工程使用？
  １、原告主張之前開事實，固據其提出：交通部台灣區國道新
      建工程局第二高速公路後續計劃雲林嘉義段第C345標古坑
      大林段、收費站、休息站、系統交流道及梅山交流道工程
      瀝青拌合廠監工日報表目錄、行政院國軍退除役官兵輔導
      委員會榮民工程事業管理處交辦或承攬工程詳細價目單，
      及明高公司出料記錄表及交通部台灣區國道新建工程局瀝
      青混凝土拌合料出廠單為證，被告則以上情置辯，並提出
      ：二高後續計畫雲林嘉義段第C343A標林內段工程契約條
      款、工程契約施工總則第1頁、被告公司營建工字第09400
      04727號函、營建工字第0940005362號函、佑泰公司佑營
      94字第10003號函，及C343A標工程結算驗收證明書為憑。
  ２、按當事人主張有利於己之事實者，就其事實有舉證之責任
      ，民事訴訟法第277條前段定有明文，主張法律關係存在
      之當事人，應就該法律關係發生所須具備之特別要件，負
      舉證之責任，至於他造主張有利於己之事實（變更或消滅
      之特別要件），則應由他造舉證證明（最高法院48年台上
      字第887號判例參照）。
  ３、經查：
 （1）有關二高後續計劃雲林嘉義段第C343A標林內段工程（瀝
      青混凝土鋪設），被告係發包予佑泰公司承攬，依被告與
      佑泰公司之工程契約施工總則第2條第1項之約定，該工程
      所需一切機具材料，除契約另有約定外，概由佑泰公司負
      責，又被告就C343A標工程業已結算驗收，並就佑泰公司
      施作之工料給付完畢等情，有二高後續計畫雲林嘉義段第
      C343A標林內段工程契約，及C343A標工程結算驗收證明書
      在卷可憑，堪信上述C343A標工程，係由被告係發包與佑
      泰公司承攬，且渠等業已結算驗收完畢。
 （2）又依兩造所不爭執之佑泰公司94年11月25日佑營94字第10
      003號函所載：「……當年調料之事不是本公司主導，但
      當年也確實把這件事處理還料完畢。」、「……當年確實
      已以還料方式把這件事處理完畢，本人還記得當年在還料
      時，每天還要跟明高公司之現場人員叫（阿龍）電話連絡
      ，聽明高公司現場人員指示，所還之料要運到那一鋪築。
      」等語，可知，佑泰公司雖認上述調料之事非其主導，然
      亦明白表示確已以還料方式將該事處理完畢，故不論上開
      調料乙事之法律關係究係存在何人之間，然亦已因佑泰公
      司之還料予原告，致上述調料之法律關係不論係存在於何
      人間而消滅。
 （3）至原告提出之交通部台灣區國道新建工程局瀝青混凝土拌
      合料出廠單，及向本院聲請向交通部台灣區國道新建工程
      局、交通部台灣區國道新建工程局第4區工程處調取之工
      作紀錄表，縱認屬實亦僅能證明確有瀝青混凝土拌合料有
      運至前開之C343A標工程之事實，惟其運至上址之原因關
      係為何，均尚難據此即能獲得證明，況依前述有關調料之
      法律關係既已消滅，本院自無再斟酌、調取之必要。
 （4）此外，原告就其主張被告有要求其將瀝青材料運至C343A
      標工程使用乙節，亦未能加以舉證以實其說，揆諸上開舉
      證責任分配之說明，原告此部分之主張，自難遽採。
（二）如認有上開情事，則其數量為何？被告是否因此受有利益
      ？
  １、按「無法律上之原因而受利益，致他人受損害者，應返還
      其利益。雖有法律上之原因，而其後已不存在者，亦同。
      」、「不當得利之受領人，除返還其所受之利益外，如本
      於該利益更有所取得者，並應返還。但依其利益之性質或
      其他情形不能返還者，應償還其價額。」民法第179條、
      第181條分別定有明文。
  ２、如上所述，原告未能就其主張被告有要求其將瀝青材料運
      至C343A標工程使用乙節，加以舉證以實其說，且被告就
      C343A標工程之工程款亦已結算驗收給付予佑泰公司，是
      被告自無原告主張所謂「無法律上之原因而受利益」之情
      事，是原告依民法第179條、第181條請求被告返還不當得
      利，當無理由。
五、綜上所述，原告依民法第179條、第181條之法律關係，請求
    被告應給付原告6,490,060元及自遲延時起至清償日止按年
    息5%計算之利息，為無理由，應予駁回。原告之訴既經駁回
    ，其假執行之聲請即即失所依據，應併予駁回。
六、本件事證已臻明確，兩造其餘主張陳述及所提證據，經本院
    逐一審酌後，認均不影響本判決之結果，爰不再一一論述，
    附此敘明。
七、據上論結，本件原告之訴為無理由，依民事訴訟法第78條，
    判決如主文。
中    華    民    國    95    年    5    月    15    日
                  民事第四庭    法  官  陳邦豪
以上正本係照原本作成。
如對本判決上訴，須於判決送達後二十日之不變期間內，向本院
提出上訴狀。
中    華    民    國    95    年    5    月    15    日
                                書記官  薛德芬


司法院資訊處製作；財團法人民間司法改革基金會備份。
